臺灣屏東地方法院刑事判決　　　　　　　 94年度易字第115號
公　訴　人　臺灣屏東地方法院檢察署檢察官
被　　　告　庚○○　男　21歲.
指定辯護人　本院公設辯護人　戊○○
上列被告因恐嚇案件，經檢察官提起公訴（94年度偵字第545 號
），本院判決如下：
    主  文
庚○○連續意圖為自己不法之所有，攜帶兇器，以脅迫至使不能
抗拒，而取他人之物及使其交付，累犯，處有期徒刑柒年陸月。
    事  實
一、庚○○曾於民國88年間因強盜案件，經臺灣板橋地方法院以
    88年度少訴字第143 號判決處有期徒刑1 年確定，並於89年
    11月12日執行完畢，仍不知悔改，因缺錢花用，竟意圖為自
    己不法所有，基於強盜之概括犯意，騎乘不知情之其叔陳三
    井所有，車牌號碼PMN-102 號重型機車，於：
  (一)94年1 月23日凌晨1 時50分許，進入屏東縣內埔鄉○○路59
    2 號7-11便利商店學興門市內等候，待店內顧客陸續離開後
    ，手持農用掃刀至櫃臺前直指站立於櫃臺內之店員丁○○，
    以此方式脅迫丁○○，並自口袋中取出塑膠袋喝令其將現金
    交出放入袋中，丁○○因此不能抗拒而依庚○○指示將收銀
    機內之新臺幣（以下同）1,900 元紙鈔放入前開塑膠袋，庚○○取得現金後即出店門騎乘上開機車逃逸。
  (二)94年1 月23日3 時58分許，進入高雄縣鳥松鄉○○路351 號
    7-11便利商店鳳松門市內，持上開農用掃刀至櫃臺前，對當
    時正在櫃臺內部清洗機器之店員甲○○喝令將錢交出來，甲○○因受其脅迫而不能抗拒，遂依其指示將收銀機內之百元
    紙鈔交付予庚○○，庚○○復自行於收銀機零錢槽內取走50
    元硬幣若干枚，以此方式共取得2,700 元，得手後，再出店
    門騎乘上開機車逃逸。
  (三)94年1 月23日4 時55分許，進入屏東縣潮州鎮○○路157 號
    7 -11 便利商店內櫃臺前佯稱欲購買香菸，於該店店員己○○進入櫃臺內部轉身取貨時，庚○○遂取出農用掃刀對準己○○，以此方式脅迫己○○並喝令將交出現金，己○○受其
    脅迫後，雖知櫃臺內部下方密藏有鋁棒1 支，於客觀狀況下
    得持該鋁棒抵禦而確有抵抗之能力，惟仍恐發生衝突因此受
    傷，遂依庚○○指示將收銀機內之百元紙鈔8 張及抽屜內之
    50 元 硬幣2 袋，共計1,800 元之現金放置於塑膠袋中交付
    予庚○○，庚○○得手後即出店門騎乘上開機車逃逸。
  (四)94年1 月23日5 時5 分許，進入屏東縣潮州鎮○○路168 之
    4 號7-11便利商店潮維門市內徘徊，待店內顧客陸續離開後
    ，手持農用掃刀至櫃臺前直指站立於櫃臺內之店員乙○○，
    以此方式脅迫乙○○，喝令其將錢交出，乙○○因此不能抗
    拒而依庚○○指示將收銀機內紙鈔及硬幣共600 元放入塑膠
    袋中交付之，庚○○取得現金後即出店門騎乘上開機車逃逸
    。
  (五)94年1 月24日凌晨2 時40分許，進入屏東縣屏東市○○路28
    0 號7-11便利商店內，趁該店店員丙○○於櫃臺旁水槽清洗
    物品時，持鋸子1 把靠近並直指丙○○，喝令其將店內現金
    交出。丙○○受此脅迫因而不能抗拒，遂依其指示將收銀機
    打開取出現金，惟庚○○仍嫌其動作太慢，便自行將收銀機
    內之紙鈔、零錢共2,470 元取出放入塑膠袋內，得手後走出
    店門口往外逃逸。惟於庚○○欲騎乘上開機車離去之際，適
    屏東縣警察局屏東分局民和派出所警員執行巡邏勤務行經該
    處，發現庚○○手持利器行跡可疑，丙○○亦自店內追出呼
    救，遂將庚○○攔下並逕行逮捕，始查知上情，並扣得上開
    農用掃刀及鋸子各1 把。
二、案經屏東縣警察局屏東分局報請臺灣屏東地方法院檢察署檢
    察官偵查起訴。
    理  由
一、訊據被告庚○○對於持農用掃刀或鋸子進入上開便利商店，
    並喝令被害人丁○○、甲○○、己○○、乙○○及丙○○交
    付店內現金之事實坦承不諱，惟矢口否認伊有強盜他人財物
    之犯意，辯稱伊持農用掃刀或鋸子僅係為恐嚇上開被害人，
    然其等是否聽從指示交付財物，尚有自由斟酌之虞地，並未
    達到不能抗拒之程度云云。
二、經查，被告庚○○於上開時間，先後持農用掃刀及鋸子進入
    上開便利商店，分別喝令使被害人丁○○、甲○○、己○○
    、乙○○及丙○○交付金錢，並於事實欄一的(二)、(五)行為時
    自行取他人財物之事實，業據被告於警方詢問、檢察官偵訊
    乃至本院審理中均供承不諱，核與證人甲○○、己○○、乙○○及丙○○於警方詢問及檢察官偵訊時、證人丁○○於警
    方詢問時證述之情節相符，並有被害人丙○○之贓物認領保
    管單1 紙、照片24幀（含便利商店監視錄影帶翻拍畫面、便
    利超商現場、查獲地點、被告住所及扣案物品照片）、扣案
    之農用掃刀、鋸子各1 把等物可資佐證，足徵被告此部分之
    自白與事實一致。
三、另按刑法第346 條之恐嚇取財罪之恐嚇行為，係指以將來惡
    害之通知恫嚇他人而言，受恐嚇人尚有自由意志，不過因此
    而懷有恐懼之心，故與強盜罪以目前之危害脅迫他人，致喪
    失自由意志不能抗拒者不同（最高法院67年臺上字第542 號
    判例參照），而行為人所為犯行究應該當於恐嚇取財或強盜
    之罪名，並非僅依被害人之具體心理狀態為判斷依據，而係
    繫於行為人之主觀犯意為何，是否具備該罪名之構成要件故
    意及特殊之主觀不法要素（如意圖）來判斷。至於被害人客
    觀上是否喪失自由意志、能否抗拒等情，只能作為推斷行為
    人行為當時主觀犯意之眾多參考因素之一，尚不得僅憑因被
    害人怯懦或勇敢個性，或行為現場種種行為人所無法預期之
    狀況，而造成於被害人喪失或仍存自由意志之射倖成分，作
    為決定行為人應該當何種罪名之唯一依據。是若行為人於行
    為當時主觀上係欲以將來惡害之通知恫嚇他人，並無意壓制
    被害人之自由意志以使其失去抗拒之能力者，即應以恐嚇取
    財罪名論斷；當行為人行為時主觀上存有以刑法第328 條第
    1 項之各種方法抑制被害人之抵抗意志，至使其無法抗拒之
    故意時，始得以強盜罪名論斷其行為。至若行為人確以強盜
    之主觀犯意為之，惟被害人竟仍無懼其侵害而保有自由之意
    志或抗拒能力之情形，當認其犯行仍屬於強盜罪名範疇，僅
    係該罪名之客觀構成要件要素在客觀現實上並未完全被實現
    ，而生成立強盜未遂罪與否之問題，先予敘明。經查，被告
    庚○○於上開時間進入屏東縣內埔鄉○○路592 號7-11便利
    商店學興門市，並等原先於店內客人陸續離去後，即至櫃臺
    前持農用掃刀，以嚴厲之口吻喝令店員丁○○將前拿出來等
    情，業據證人丁○○於警方詢問時證述無誤（見警詢卷第15
    、16頁），並稱：「因為當時我怕搶匪拿他手上的刀子傷害
    我，我就依照他的指示……我心裡怕死了，我不敢反抗。」
    等語（見警詢卷第16頁），又證人甲○○亦證稱，被告當時
    走到櫃臺前用刀指著伊，對伊把收銀機的錢拿出來，被告比
    伊高大而且手中有刀，所以沒有能力反抗等語（見警詢卷第
    19頁、偵卷第17、18頁），證人乙○○復證述，被告走進店
    內等其他客人離去後，就走到櫃臺外圍把刀子拿出來指著伊
    ，命令伊將收銀機打開前倒到桌上，伊因懼怕而不敢反抗等
    語（見警詢卷第25頁、偵卷第17頁），另證人丙○○並結證
    稱被告自門口進來後，便拿出鋸子指著伊，叫伊將收銀機打
    開拿錢給他，因為伊身邊沒有反抗的工具，只好把錢交給被
    告等語（見偵卷第17頁），而證人己○○則證稱，被告先藉
    口要買香菸，等伊於轉身，被告突然拿出農用掃刀對準伊，
    命令伊將前拿出來，當時店內僅有伊一人等語（見警詢卷第
    22頁），且證人甲○○、己○○、乙○○及丙○○均證稱，
    伊等店內的櫃臺出口均非正對大門，一定要繞過被告才能逃
    走等語（見偵卷第18頁），核與被告自承，伊於行為時雖未
    直接以刀抵住店員，惟均於櫃臺前離店員約50公分處直接用
    刀對著店員，最後1 次在廣東路的超商伊拿出鋸子靠近時，
    與店員間沒有隔著東西，鋸子尖端距離店員約有10公分，其
    他4 件伊拿出農用掃刀時，則都是隔著櫃臺，5 間便利商店
    的櫃臺都只有1 個出入口，如果店員要跑，應該都砍的到（
    見本院卷第52至54頁）等語相符，而被告行為時所持之鋸子
    為鐵製，全長39公分，鋸子刀刃部分為26公分，其鋸齒尖銳
    ，質地堅硬，至於農用掃刀亦係鐵製，全長為50公分，刀刃
    部位為25公分，刃部鋒利，質地堅硬等情，業經本院於94年
    4 月20日審理時勘驗並記述在卷。被告為身高175 公分之21
    歲男性，於事實欄所載之深夜時分，持前開利器進入分別只
    有1 人當值夜班之上述便利商店，站立於得制止各便利商店
    店員離開櫃臺之有利位置，並使各店員均處於其手持利器得
    以揮及之範圍內，喝令上開5 位被害人交出財物，顯然被告
    於行為時有意圖為自己不法所有，以脅迫行為令被害人丁○○、甲○○、己○○、乙○○及丙○○喪失自由意志至使不
    能抗拒而交付現金或任由被告取走現金之故意，被告辯稱伊
    並未壓抑被害人之意思自由，亦未有至使被害人不能抗拒之
    犯意，伊認為被害人交付財物時仍有自由斟酌之虞地，尚未
    達到不能抗拒程度云云，無可採信。另證人己○○嗣於檢察
    官偵訊時雖稱，伊藏有1 支短的鋁棒在櫃臺後方，當時伊有
    能力反抗他，但覺得如果因此受傷不划算，因此不想抗拒被
    告等語（見偵卷第18頁），惟被告於對證人己○○行為當時
    係站立於櫃臺前方，無法得知證人己○○另有藏放鋁棒之情
    事，故縱然於客觀情狀下證人己○○確有抗拒被告行為之能
    力，但因當時證人己○○隱忍不發，於外在並未顯現，被告
    於主觀上完全無法認知己○○尚有抵抗能力之客觀現實，而
    逕以與犯罪事實欄一之(一)、(二)、(四)、(五)行為時相仿之犯罪故
    意為基礎，實行其客觀上之犯罪行為，是此部分（犯罪事實
    欄一(三)）行為時被告之主觀犯意，尚無由與被告於犯罪事實
    欄一之(一)、(二)、(四)、(五)行為時之主觀犯意為相異之認定，仍
    應屬強盜之犯罪故意無疑。至於證人己○○雖為上開仍能抵
    抗之陳述，然此純屬被害人主觀上之情況判斷，要與被告行
    為時所具備之主觀構成要件故意無關，附此敘明。是綜上所
    述，被告之犯行明確，應依法論科。
四、按被告行為時所持之扣案農用掃刀及鋸子均為金屬製品，質
    地堅硬且尖銳，客觀上足以供作凶器使用，已如上述，另按
    已著手於犯罪行為之實行而不遂者，為未遂犯，刑法第25條
    第一項定有明文，被告既基於意圖為自己不法所有之強盜犯
    意而著手為犯罪事實欄一(三)之行為，惟因客觀上並未致使被
    害人己○○達不能抗拒之程度，而未達刑法第330 條、第32
    8 條第1 項之法定客觀構成要件要素完全該當之結果，是核
    被告此部分之犯行，係犯刑法第330 條第2 項、第1 項之攜
    帶兇器強盜未遂罪，而被告於犯罪事實欄一之(一)、(二)、(四)、
    (五)之所為，則均係犯刑法第330 條第1 項之攜帶兇器強盜罪
    。公訴意旨認被害人丁○○、甲○○、己○○、乙○○及丙○○僅心生畏懼而依被告指示交付財物或任令被告自行取走
    財物，均僅構成刑法第346 條第1 項之恐嚇取財罪，惟依案
    發當時被告之主觀犯意應有致使被害人丁○○、甲○○、己○○、乙○○及丙○○不能抗拒而為強盜行為之故意已如上
    述，且客觀上亦確致使被害人丁○○、甲○○、乙○○及丙○○不能抗拒，故公訴意旨認應依恐嚇取財罪處斷，容有未
    洽，惟起訴之社會事實關係仍屬同一，爰依刑事訴訟法第30
    0 條變更起訴法條，併予敘明。被告先後4 次攜帶兇器強盜
    既遂及1 次攜帶兇器強盜未遂犯行，時間緊接，犯罪構成要
    件相同，顯係基於概括犯意而為之，為連續犯，應依刑法第
    56條之規定以攜帶兇器強盜罪論以一罪，並加重其刑。另查
    被告前於88年間曾因強盜案件，經臺灣板橋地方法院以88年
    度少訴字第143 號判決處有期徒刑1 年確定，並於89年11月
    12日執行完畢，有臺灣屏東地方法院檢察署刑案資料查註紀
    錄表及臺灣高等法院被告全國前案記錄表在卷可稽，其於5
    年以內再犯本案有期徒刑之上述罪名，應屬累犯，應加重其
    刑，其有2 種刑之加重事由，應遞加重之。爰審酌被告因缺
    錢花用，雖有正當職業，竟不思尋正途賺取金錢，而為本案
    行為之犯罪動機、持用農用掃刀、鋸子等兇器為強盜之犯罪
    手段、被告犯罪所造成被害人心理恐懼、財物損失之犯罪損
    害，及其犯罪後對其客觀犯罪行為均已坦承不諱，並表示悔
    悟之態度等一切情狀，而量處如主文所示之刑，以資懲儆。
    扣案之農用掃刀及鋸子各1 把均係供被告犯前開犯行所用之
    物，已如上述，被告於警方詢問時雖自承為其所有，惟於檢
    察官偵訊及本院審理時改供稱該農用掃刀、鋸子係於家中拿
    的，分屬其祖母、叔父所有等語（見偵卷第6 頁、第7 頁、
    本院卷第50頁），經查被告職業為農場技術員，工作內容係
    操作磨米機器，並與其祖母、叔父一同居住等情，業據被告
    供承在卷（卷本院卷第10頁），是其工作內容並無利用扣案
    農用掃刀、鋸子之需要，其於檢察官偵訊時及本院審理時之
    陳述亦無違反常理之處，故被告辯稱該農用掃刀及鋸子應非
    伊所有，可以採信，爰不予宣告沒收，併此敘明。
據上論斷，應依刑事訴訟法第299 條第1 項前段、第300 條，刑
法第56條、第330 條第1 項、第47條，判決如主文。
本案經檢察官鄭伊鈞到庭執行職務。
中　　華　　民　　國　　94　　年　　5 　　月　　6 　　日
                  刑事第五庭    審判長法  官  羅森德
                                      法  官  楊文廣
                                      法  官  林柏泓
以上正本證明與原本無異。
如不服本判決應於收受本判決送達後十日內向本院提出上訴書狀，
其未敘述上訴理由者，並得於提起上訴後十日內向本院補提理由
書狀（均須按他造當事人之人數附繕本）「切勿逕送上級法院」
中　　華　　民　　國　　94　　年　　5 　　月　　13　　日
                                      書記官  劉淑蓉
附錄本案論罪科刑依據之法條：
刑法第321條第1項
犯竊盜罪而有左列情形之一者，處6 月以上、5 年以下有期徒刑
：
一  於夜間侵入住宅或有人居住之建築物、船艦或隱匿其內而犯
    之者。
二  毀越門扇、牆垣或其他安全設備而犯之者。
三  攜帶兇器而犯之者。
四  結夥三人以上而犯之者。
五  乘火災、水災或其他災害之際而犯之者。
六  在車站或埠頭而犯之者。
刑法第328條第1項
意圖為自己或第三人不法之所有，以強暴、脅迫、藥劑、催眠術
或他法，至使不能抗拒，而取他人之物或使其交付者，為強盜罪
，處5 年以上有期徒刑。
刑法第330 條第1 項
犯強盜罪而有第321 條第1 項各款情形
之一者，處7 年以上有期徒刑。
